【裁判字號】    95,上易,45
【裁判日期】    950321
【裁判案由】    誹謗
【裁判全文】
臺灣高等法院臺南分院刑事判決          95年度上易字第45號
自  訴  人  嘉義市○○道成文理短期補習班
代  表  人  甲○○
自訴代理人  蔡碧仲律師
            陳怡禎律師
            陳偉展律師
上  訴  人
即  被  告  乙○○
選任辯護人  吳榮昌律師
            嚴庚辰律師
            陳國瑞律師
上列上訴人因誹謗案件，經自訴人提起自訴，不服臺灣嘉義地方
法院94年度自字第 6號中華民國94年11月16日所為之第一審判決
，提起上訴，本院判決如下：
    主  文
原判決撤銷。
本件自訴不受理。
    理  由
一、自訴意旨略以：被告乙○○為嘉義市中儒林文理短期補習班
    （以下簡稱「嘉義中儒林」）負責人，於94年 4月間發行之
    「英文單字指考篇」第96頁廣告宣傳上，指稱：「台北儒林
    、建如、嘉義道成，這些年一直讓碧玉變成劣石，讓許多高
    分生不進反退... 」、「陳◎廷 (嘉中資優，應屆北醫醫)
    、蘇◎誼 (嘉中資優，應屆中山醫)...，他們都留在地域嘉
    義道成重考，退步嚴重，隔年只有490、480左右，分別退步
    至只達中山醫科與某私立牙醫的錄取標準！」、「嘉義道成
    ，只有地域實力，資源落後、師資老舊，只會辜負嘉南優秀
    子弟的前途」等語，發給嘉義中儒林補習班之學生使用，並
    在94年度大學學測期間，雇用不知情之工作人員，於嘉義地
    區之考場免費發給參與考試之學生，以不實之指摘貶損嘉義
    道成文理補習班（以下簡稱「嘉義道成」）在學生心中之評
    價，使選擇補習班之學生對於嘉義道成之辦學能力產生質疑
    ，毀損嘉義道成之名譽；被告又連續於94年7月3日、同年月
    10日、13日於中國時報、聯合報、自由時報刊登全版或半版
    廣告，散佈「雲嘉老舊業者，斗六班倒閉，名師出走，連續
    兩年大考成績全軍覆沒，具體證明中部只有台中儒林，才能
    給重考生成功最大的保證…」、「人類有一種行為模式叫做
    『言語補償』：…雲嘉衰老的業者，守舊保守封閉落伍的辦
    學，早就暴露出猙獰面目，亂象層出不窮…」、「去年雲嘉
    老舊業者在斗六蠻橫關門！去年雲嘉老舊業者暑假在斗六大
    張旗鼓招生，聲言學子可就近留在斗六上課；未料招生失利
    ，竟蠻橫地於八月突然宣告停辦…雲嘉老舊業者的招生若持
    續不利，可預料將會如法泡製各種霸道的手法，轉賣、併班
    、放逐邊疆或移至更殘破的教室！」、「這些年雲嘉老舊業
    者紛紛出走…雲嘉老舊業者下墜的師資陣容宛如冰冷的落日
    ，不禁令人寒心。」等言詞，嚴重扁損自訴人之名譽，因認
    被告之行為構成刑法第310條第2項之加重誹謗罪嫌等語。
二、按刑事訴訟法（舊）第三百十一條規定自訴須犯罪之被害人
    而有行為能力者，始得提起，非法人之團體無所謂行為能力
    ，則該團體縱設有董事等代表或管理之人，亦不得由其提起
    自訴；非法人之商店並非具有法律上之人格，不得以商店之
    名義提起自訴，最高法院27年上字 191、1410、1191號分別
    著有判例及最高法院26年度民刑事庭會議決議(三)可資參照。
    準此，犯罪之被害人固得提起自訴，惟此所謂被害人係指因
    犯罪直接受有損害者，並以具有法律上人格之自然人或法人
    為限，獨資或合夥組織既非自然人，又非有行為能力之法人
    ，刑事訴訟法復無民事訴訟法第四十條第三項之類似規定，
    自無為自訴人之當事人能力，即非適格之當事人，自不得以
    其名義提起自訴。又按不得提起自訴而提起者，應諭知不受
    理之判決，此觀刑事訴訟法第334條規定亦明。
三、經查自訴人嘉義市○○道成文理短期補習班係由自然人甲○
    ○所設立，並以自然人甲○○為代表人，此有嘉義市政府短
    期補習班立案證書一份附卷可憑（見臺灣嘉義地方法院檢察
    署94年度交查字第278號卷第5頁），足認自訴人並未經為法
    人之登記，確尚不具法人資格，而僅屬非法人團體無誤。揆
    諸上開說明，自訴人既無行為能力，即不得以該非法人團體
    之名義提起自訴，其提起本件自訴，顯非合法。
四、至原審判決固逕將本件自訴人記載為「甲○○即嘉義市○○
    道成文理短期補習班」，然觀諸自訴人提起本件自訴時，係
    以自訴人「嘉義市○○道成文理短期補習班」、法定代理人
    （即代表人）「甲○○」之名義為之，此有自訴人向原審法
    院提出之自訴狀可查（原審卷第1至3頁），依起訴恆定原則
    ，且原審亦未經自訴人陳明變更，自不得逕予以變更為「甲
    ○○即嘉義市○○道成文理短期補習班」名義。況且，此項
    「甲○○即嘉義市○○道成文理短期補習班」字樣之記載方
    式，僅係依民事訴訟法關於獨資商號當事人能力之記載方式
    ，以表明其為該獨資商號之名義起訴或被訴，自非表示甲○
    ○係以自己個人名義提起自訴甚明，再從本件自訴狀所指訴
    之犯罪事實，其犯罪之被害人係嘉義市○○道成文理短期補
    習班亦可明。是以，原審判決雖逕將自訴人改列記載為「甲
    ○○即嘉義市○○道成文理短期補習班」，難謂本件自訴人
    已變更為「甲○○」個人名義，且嘉義市○○道成文理短期
    補習班既未經為法人之登記，而不具法人資格，即非屬犯罪
    之被害人而得提起本件自訴，至其對外表彰其名義應記載為
    「甲○○即嘉義市○○道成文理短期補習班」或「嘉義市○
    ○道成文理短期補習班代表人甲○○」，並不影響自訴人「
    嘉義市○○道成文理短期補習班」不具有法人資格之認定，
    併予敘明。
五、另甲○○雖又向臺灣嘉義地方法院檢察署檢察官提起被告乙
    ○○妨害名譽之告訴，經臺灣臺中地方法院檢察署以94年度
    偵字第 15925號認為同一案件而聲請併案部分（檢察官亦列
    告訴人為嘉義市○○道成文理短期補習班），然因本案既經
    判決無罪，與併案部分即無從認定是否同一案件關係而加以
    審判，自應移回檢察官另行偵查，一併說明。
六、綜上所述，自訴人嘉義市○○道成文理短期補習班既無行為
    能力，即不得以該非法人團體之名義提起自訴，其不得提起
    自訴而提起，依前揭刑事訴訟法第 334條之規定，自應諭知
    不受理之判決。原審未先為形式上之審查，即認以被告罪證
    明確，予以論處罪刑，顯有違誤，被告上訴意旨否認犯罪，
    並指摘及此，為有理由，自應由本院將原判決予以撤銷，改
    諭知不受理之判決。
七、據上論結，應依刑事訴訟法第369條第1項前段、第364條、
    第334條，判決如主文。
中    華    民    國    95    年    3    月     21    日
                  刑事第四庭    審判長法  官   吳志誠
                                      法  官   林勝木
                                      法  官   蔡美美
以上正本證明與原本無異。
不得上訴。
                                      書記官    蔡振豐
中    華    民    國    95    年    3     月    21    日


司法院資訊處製作；財團法人民間司法改革基金會備份。
